最高法院刑事判決　　　　　　九十四年度台上字第三八八七號
　　上　訴　人　甲○○
　　　　　　　　　　　　號
上列上訴人因違反公職人員選舉罷免法案件，不服台灣高等法院
中華民國九十四年五月三日第二審更審判決（九十三年度選上更
(一)字第一五號，起訴案號：台灣板橋地方法院檢察署九十一年度
選偵字第九０、一七八號），提起上訴，本院判決如下：
    主  文
原判決撤銷，發回台灣高等法院。
    理  由
本件原判決認定：上訴人甲○○係台北縣板橋市鄉雲里里長及民
國九十一年度鄉鎮市民代表暨村里長選舉鄉雲里里長候選人，其
為求能於九十一年六月八日舉辦之里長選舉順利當選，竟利用其
擔任鄉雲里巡守隊副隊長之便，與同為巡守隊帶班人員之張松根
（業經判刑確定）基於對於有投票權之人交付賄賂，而約其投票
權為一定之行使之概括犯意聯絡，於同年五月間，在鄉雲里之活
動中心內，先後提供新台幣（下同）一萬元（另有二千元嗣係透
過林吳也好、王林富子轉交予陳志霜作為生病住院之慰問金，並
非行賄投票之款項，故不予計入）、四千元（另有二千元嗣係透
過呂燕林轉交予不具有投票權之張鶴，此部分亦不予計入）共計
一萬四千元之現金，交由張松根以每人二千元之金額轉交予巡守
隊隊員，並由張松根口頭請託收受款項之隊員，於里長選舉投票
時支持上訴人，期使具有投票權之隊員為投票權一定之行使。張
松根於收受前開款項後，先於同年五月十八日，在其位於板橋市
○○街四十七號之住處，將上開一萬元交予林吳也好（亦經判刑
確定），除其中二千元係交付林吳也好本人，要求其投票支持上
訴人，林吳也好基於收受賄賂之犯意予以收受外，餘八千元則要
求林吳也好以每人二千元之金額轉交予有投票權之巡守隊隊員，
並口頭請託收受款項之隊員，於村里長選舉投票時支持上訴人，
林吳也好應允後，旋與張松根基於對有投票權人交付賄賂，而約
其投票權為一定之行使之概括犯意聯絡，即於同日下午，分別在
板橋市○○街一八二巷十三號、同巷十之三號、同巷十六號一樓
之王林富子、蔡雲卿、郭鄧玉珍及郭庚辛之住處，依序交付有投
票權人王林富子、蔡雲卿、郭鄧玉珍、郭庚辛各二千元之金額（
王林富子、蔡雲卿、郭鄧玉珍、郭庚辛均經判刑確定）；張松根
復於同年五月十九日在其上址住處，將上開四千元交予呂燕林（
業經判刑確定），要求呂燕林以每人二千元之金額轉交予有投票
權之巡守隊隊員，並口頭請託收受款項之隊員，於里長選舉投票
時支持上訴人，呂燕林應允後，旋亦基於與張松根對有投票權人
交付賄賂，而約其投票權為一定之行使之犯意聯絡，即於同年五
月二十日，在板橋市○○街一０九號一樓前，將該四千元交予有
投票權人許秀美（其中有二千元原欲透過許秀美轉交亦有投票權
之其夫謝坤木，惟許秀美並未轉交）。王林富子、蔡雲卿、郭鄧
玉珍、郭庚辛及許秀美於林吳也好或呂燕林交付上開款項，以明
示之方式託請投票時支持上訴人而期約投票權為一定之行使時，
均以默示之方式許以為投票權一定之行使，而收受林吳也好或呂
燕林所交付之二千元、四千元。嗣經台北縣政府警察局刑警隊（
下稱刑警隊）、法務部調查局台北縣調查站（下稱調查站）循線
查知上情等情，因而撤銷第一審關於上訴人部分之不當科刑判決
，改判仍論處上訴人共同連續對於有投票權之人，交付賄賂，而
約其投票權為一定之行使罪刑，固非無見。
惟查：(一)、共同被告對於其他共同被告之案件而言，為被告以外
之第三人，本質上屬於證人，為確保被告對於證人之詰問權，應
使共同被告立於證人之地位而為具結陳述，並接受被告之詰問，
其陳述始得作為認定被告犯罪事實之判斷依據。本件原判決以共
同被告林吳也好、王林富子、呂燕林及許秀美等人於調查站、檢
察官偵查中不利於上訴人之供述，作為認定上訴人犯行之佐證。
然查第一審及原審各審並未使上開共同被告立於證人地位而為具
結陳述，並接受上訴人之詰問，且上訴人之選任辯護人於原審更
一審審理時，已當庭對共同被告林吳也好、呂燕林及許秀美等人
於調查站之自白表示不實（見原審選上更(一)卷第一二四頁），乃
原審仍逕認上開共同被告於調查站、檢察官偵查中以被告身分所
為不利於上訴人之陳述，亦得採為認定上訴人犯罪之證據，自難
認為合法。(二)、公職人員選舉罷免法第九十條之一第一項之投票
行賄罪，其要件有三：(1)須對於有投票權之人為之，(2)須有行求
、期約或交付賄賂或其他不正利益之行為，(3)須約使有投票權之
人為一定之行使或不行使投票權。原判決係採取共同被告林吳也
好於調查站及檢察官偵查中之供述，據為上訴人有透過張松根經
由林吳也好輾轉向蔡雲卿、郭鄧玉珍、郭庚辛等人賄選之部分證
據（見原判決第五頁第十三列至第三十列）。但林吳也好於調查
站詢問時係供稱：「大約在本月（按指五月）十八日左右巡守隊
幹部張松根叫我至他家，去了以後他就交給我新台幣一萬二千元
及白色運動服六件，並囑託我將運動服及賄款發給我家附近其他
巡守員共五人，每人運動服一件及新台幣二千元，並要他們參加
五月二十四日之聚餐及五月二十六日甲○○競選總部成立造勢大
會，全力支持鄉雲里里長候選人甲○○」、「我有收下賄選的運
動服及新台幣二千元，我有發給鄉雲里之里民陳志霜、王林富子
、郭庚辛、（郭）鄧玉珍、蔡雲卿，大家都有收下」等語，嗣其
於偵查中亦僅供陳：「（九十一年五月十八日張松根是否有交付
你一萬二千元及白色運動服六件給你？）有」、「（你如何向他
拿？）我去逛街遇到他，他要我到他家去，他拿給我的」、「（
拿給你時有無說什麼？）他說二十六日那一天有時間的話盡量去
幫忙」、「（錢及衣服如何分？）將錢各二千元及衣服一件交給
蔡雲卿、王林富子、郭庚辛、（郭）鄧玉珍、陳志霜」、「（交
付二千元及衣服時有無告訴他們什麼？）就說張先生說二十六日
那天有時間的話盡量去幫忙」、「（你何時交付？如何交付？）
當天十八日下午送給他們，都送到他們家交付」等語（見刑警隊
刑案偵查卷第一四九頁、第一五０頁；選他字第五七０號卷第一
七七頁反面、第一七八頁）。如果林吳也好上開供述無訛，張松
根於交付現金、運動服予林吳也好時，雖有要林吳也好於交付現
金、運動服予其住家附近之巡守隊員時，須要求各該巡守隊員能
參加上訴人之里長競選總部成立造勢大會及聚餐，並全力支持上
訴人，林吳也好亦已將張松根所交付之現金及運動服轉交予郭庚
辛、郭鄧玉珍、蔡雲卿等人，但林吳也好於轉交現金、運動服予
郭庚辛、郭鄧玉珍、蔡雲卿等人時，並未約使其等投票權為一定
之行使或不行使。又於刑警隊詢問、檢察官偵查及第一審審理中
，郭庚辛係供陳：「（你有無於九十一年五月份里長選舉期間收
受賄選用藍領白色休閒服一件及現金新台幣二千元？由何人交付
給你？）我有收到上述之藍領白色休閒服一件及現金新台幣二千
元，是由我老婆（郭）鄧玉珍交給我的，由同巡守隊隊員林吳也
好交給她轉交給我」、「（林吳也好交付運動服及金錢時有無向
你及郭鄧玉珍交代作何事？）林吳也好是說新台幣二千元給我們
當發文宣、插競選旗幟費用，至於運動服是我自己認為六月份有
運動會要穿，所以才會發給我」、「（你所稱發文宣及插競選旗
幟費用是向何人應徵？有無說明工資？在何時？何地？共多少人
參與發文宣及插競選旗幟？）於六月初由林吳也好在活動中心叫
我及郭鄧玉珍發文宣及插競選旗幟，共要做四天拿新台幣二千元
，大約六個人左右」、「（九十一年五月間，你們有無收到林吳
也好所送的一件運動服及新台幣二千元？）有」、「（何時地？
）我太太拿的，我太太是（郭）鄧玉珍，他說是六月份的運動服
，我做水泥工的，那陣子剛好沒工（作），他們叫我們幫忙插旗
子及發宣傳單。我只記得是五月份的時候收的」、「（林吳也好
交你們二件運動服及四千元時，有無請你們支持甲○○？）沒有
」、「（為何收這二千元？）是插旗子及發文宣的錢」、「（你
有去發傳單否？）有的，還有插旗子」等語，郭鄧玉珍亦為與郭
庚辛上開供詞大致相同之陳述（見選他字第一一三三號卷第十三
頁至第十五頁、第十九頁；選偵字第九０號卷第五十二頁反面、
第五十三頁正、反面；選偵字第一七八號卷第三十三頁；第一審
卷第五十八頁）；另蔡雲卿並陳稱：「我有收到所分發現金新台
幣二千元整」、「全部都是由巡守隊員林吳也好所分發轉交無誤
」、「（妳所收受衣服或現金新台幣二千元，是否候選人甲○○
要求妳做事情？是參與拉票或表示選舉時投他一票？）里長候選
人甲○○並未要求我們選舉時投他一票，只是在選舉時幫忙他很
辛苦的一點車馬費」、「（收到衣服及錢時，林吳也好有說什麼
？）沒有，只說張先生說二十六日去幫忙」、「（你們收到這二
千元，張松根未說明錢來源，為何敢收？）我們常做衣服，因為
我們是團體，而現金應是我們幫忙，他要給我們喝茶水的」、「
（林吳也好有交給你二千元及一件運動衣，有沒有告訴你金錢何
人出的？）他有說是張先生給的」、「（有說金錢做什麼的？）
他說是之前幫忙發宣傳單的茶水費」等語（見刑警隊刑案偵查卷
第一三九頁；選他字第五七０號卷第一七八頁正、反面；第一審
卷第五十九頁）。苟郭庚辛、郭鄧玉珍、蔡雲卿等人前揭之供述
屬實，雖亦可證明林吳也好確有將運動服及現金二千元分交予其
等，但能否佐證林吳也好有約其等於本件里長選舉時投票支持上
訴人？或其等有許諾於本件里長選舉時將投票支持上訴人？仍值
研酌。實情如何？且此於上訴人之利益有重大關係，自應詳予查
明，原審未根究明白，復未於理由內就上開有利於上訴人之證據
不加採納為必要之說明，遽行判決，並嫌速斷。以上，或為上訴
意旨所指摘，或係本院得依職權調查之事項，應認原判決仍有撤
銷發回更審之原因。原判決說明不另為諭知無罪部分，基於審判
不可分原則，併予發回。
據上論結，應依刑事訴訟法第三百九十七條、第四百零一條，判
決如主文。
中　　華　　民　　國　九十四　年　　七　　月　二十一  日
                      最高法院刑事第十二庭
                          審判長法官  謝　俊　雄
                                法官  陳　世　雄
                                法官  蘇　振　堂
                                法官  吳　信　銘
                                法官  蕭　仰　歸
      本件正本證明與原本無異
                                      書  記  官
中　　華　　民　　國　九十四　年　　七　　月　二十六　日
                                                      V
